臺灣高等法院刑事判決
109年度交上易字第54號
上  訴  人  臺灣桃園地方檢察署檢察官
被      告  黃結興


上列上訴人因被告過失傷害案件，不服臺灣桃園地方法院108年
度審交易字第105號，中華民國108年12月13日第一審判決（起訴
案號：臺灣桃園地方檢察署108年度調偵字第80號），提起上訴
，本院判決如下：
    主  文
上訴駁回。
    理  由
一、公訴意旨略以：被告黃結興平日駕駛自用小貨車載運貨物，
    係以駕駛為附隨業務之人，於民國107年4月16日上午，駕駛
    車號000-0000號自用小貨車，沿桃園市○○區○○路000巷○○○○
    道○號高架道路平行之產業道路由東往西方向行駛，於同日
    上午8時53分許，行至該產業道路與南上路350巷交叉路口，
    欲左轉進入南上路350巷之涵洞（單向通行），本應注意車
    前狀況，並隨時採取必要之安全措施，且應遵守道路交通號
    誌之指示，而圓形黃燈用以警告車輛駕駛人及行人，表示紅
    色燈號即將顯示，屆時將失去通行路權，又依當時情況並無
    不能注意之情事，竟在上開路口之行車管制號誌已轉換為黃
    燈後，仍貿然左轉進入該涵洞內，尚未駛出涵洞時，涵洞另
    一端的行車管制號誌已轉換為綠燈，周文展騎乘車號000-00
    0號普通重型機車原停駛在桃園市龜山區大坑路由西往東方
    向之涵洞入口，見行車管制號誌已轉為綠燈，遂起駛左轉進
    入涵洞內，兩車因此在涵洞內發生碰撞，致周文展受有頭部
    外傷、前胸壁、左肩挫傷、雙手挫傷、雙膝擦傷等傷害，因
    認被告涉犯業務過失傷害罪嫌。
二、按犯罪事實應依證據認定之，無證據不得認定犯罪事實；不
    能證明被告犯罪者，應諭知無罪之判決，刑事訴訟法第154
    條第2項、第301條第1項前段分別定有明文。復事實之認定
    ，應憑證據，如未能發現相當證據，或證據不足以證明，自
    不能以推測或擬制之方法，為裁判基礎；又認定不利於被告
    之事實，須依積極證據，苟積極證據不足為不利於被告事實
    之認定時，即應為有利被告之認定，更不必有何有利之證據
    ；再認定犯罪事實，所憑之證據，雖不以直接證據為限，間
    接證據亦包括在內，然無論直接或間接證據，其為訴訟上之
    證明，須於通常一般之人均不致於有所懷疑，而得確信其為
    真實之程度者，始得據之為有罪之認定，倘其證明尚未達到
    此一程度，而有合理性懷疑之存在時，即無從為有罪之認定
    （最高法院30年上字第816 號、40年台上字第86號、76年台
    上字第4986號判例意旨參照）。
三、公訴意旨認被告黃結興涉犯上開業務過失傷害罪嫌，無非係
    以告訴人周文展於警詢及偵查中之指訴、診斷證明書、道路
    交通事故現場圖、道路交通事故調查報告表、大坑路涵洞口
    監視器攝錄檔案及其翻拍照片等資料為主要論據。訊據被告
    黃結興固坦承於上揭時地駕車與告訴人周文展騎乘之機車發
    生車禍，致周文展因而受有上開傷害之事實，惟否認涉有上
    開犯行，辯稱：伊當時要左轉進入南上路350巷之涵洞，在
    伊經過號誌燈下之停止線時都還是綠燈，伊左轉後才變成黃
    燈，伊是綠燈行駛，沒有闖越紅燈或黃燈，伊從停止線左轉
    到涵洞口前車子的時速約10公里，到涵洞口時因為要檢視伊
    的車子上有沒有貨物超出車身，可否順利通過涵洞，也要看
    一下涵洞裡有沒有行人、腳踏車或流浪狗等，所以有停下約
    1至2秒的時間，進入涵洞後伊的時速大概是10至20公里，到
    了涵洞的4分之3長度處就看到告訴人騎車衝進涵洞內，伊當
    時有開車燈，還有按喇叭，且閃大燈停下車，但還是發生車
    禍等語。經查：
  ㈠被告黃結興於上揭時地，駕駛車號000-0000號自用小貨車，
    行經桃園市龜山區南上路350巷之涵洞內時，與周文展騎乘
    之車號000-000號重型機車發生碰撞，告訴人因此人車倒地
    後，受有頭部外傷、前胸壁、左肩挫傷、雙手挫傷、雙膝擦
    傷之傷害等情，業據被告黃結興於偵審中均供承不諱，核與
    證人即告訴人周文展於偵審中證述之情節相符，且有桃園市
    政府警察局龜山分局道路交通事故現場圖、調查報告表㈠、㈡
    各1份、敏盛綜合醫院診斷證明書1份、告訴人周文展行進方
    向之監視器翻拍照片7張、告訴人受傷、現場及車損照片共
    計26張附卷可稽（見偵卷第12-25頁），此部分事實固堪認
    定。
  ㈡本案所應審究者，應係被告於行經上開交岔路口其行進方向
    之停止線時，是否確未依燈號行駛，而於發生車禍時有無注
    意車前狀況且採取必要之安全措施，查：
　⒈南上路350巷之涵洞狹窄，且道路寬度僅為3公尺，為單向通
    行車道，只能由一車輛單獨通過，且涵洞內視線不佳，有桃
    園市政府交通局函、道路交通事故現場圖、現場勘查照片附
    卷可按（見偵卷第15頁及背面、第49頁），參以被告當天確
    係駕駛小貨車載運貨物（見偵卷第14頁及背面之現場監視錄
    影畫面照片），則依前揭客觀情狀，被告堅稱因轉彎不可能
    太快，且涵洞很小，所以其左轉進入涵洞前時速約10公里，
    進入涵洞後時速約10至20公里；其於涵洞前有停留1至2秒察
    看車身貨物裝載狀況可否通過涵洞，以及涵洞內有無行人等
    節等語（見原審卷第127、159-160頁、本院卷第84頁），尚
    難認與常情有違。
　⒉本案承辦之員警即桃園市政府警察局龜山分局大坑派出所警
    員余法羲，於107年4月23日上午7時許，騎乘機車前往案發
    現場，並依被告案發當時之行向路徑，於綠燈變黃燈時起步
    ，分別以時速20公里、40公里之行車速度左轉進涵洞等方式
    ，實地駕駛車輛採證結果（見原審卷第49頁之員警職務報告
    ），經本院勘驗錄影採證結果為：㈠（時速20公里部分）:「
    當時日光充足，時間是107年4月23日上午7時51分，員警左
    轉騎入涵洞口，洞口非常明亮，幾乎看不到對向的車況。進
    到涵洞之前還可以看到對向的指示線。右上角的部分有呈現
    紅色的燈號，但是此時員警已經進入車道，一直到快接近出
    口處停止線後方，才可以看到對向的狀況。停止線已經磨損
    ，看不清楚，停止線前的號誌為紅燈，為92秒，已經有機車
    要駛入涵洞的通道。」；㈡（時速40公里部分）:「在綠燈變
    黃燈的時候起步，騎到路口的時候已經變紅燈了。對向的紅
    燈號誌已經亮起，時間為95秒。」（見本院卷第48頁），由
    上開勘驗結果，可見依案發地點之行車客觀狀況，車輛駕駛
    人綠燈變黃燈時起步，不論是以「時速20公里」或「時速40
    公里」左轉駛入南上路350巷之涵洞，在燈號變換前（即告
    訴人行進方向轉變為綠燈），均已來不及駛出該涵洞，參以
    本件被告與告訴人發生碰撞地點係於涵洞內、告訴人所受傷
    勢非重等情形，顯見被告確係慢速駕駛車輛行經該涵洞，是
    於無積極證據足認被告行速已超過時速20公里之情況下，則
    被告所辯伊在綠燈時已行駛超過停止線，嗣後燈號始變為黃
    燈，即非全然無憑。
　⒊另證人即告訴人周文展雖質以被告曾於警詢時表示其搶號誌
    燈號進涵洞一節，而被告確於警詢時陳稱：伊到達涵洞入口
    前該號誌剛變黃燈進涵洞等語，然於原審時被告進一步說明
    ：伊經過號誌線時是綠燈，到涵洞才發現燈號變了等語（見
    原審卷第39頁），是其真意係為綠燈時已行駛超過停止線，
    於通過停止線後始發現燈號變換，且依上開現場圖及現場照
    片所示（見偵卷第17頁反面、22頁），被告行進方向停止線
    與進入涵洞入口之道路並非緊密連接，彼此間仍有相當之距
    離，堪認被告所述到涵洞入口時才發現變黃燈一節，亦與現
    場道路交通狀況相符，自難僅以被告陳稱其進入涵洞時燈號
    為黃燈，即遽認其於左轉進如涵洞前，有未依號誌駕駛而搶
    黃燈通過之情。
　㈢又按「行為人雖非故意，但按其情節應注意，並能注意，而
    不注意者，為過失」，刑法第14條第1項規定甚明，再所謂
    「能注意」，係指依當時客觀實存之環境或條件，行為人具
    有注意之可能性，析言之，即對於瀕臨發生之構成犯罪之事
    實，具有「預見」並進而能採「可行且必要」之防範措施之
    可能性之意，職是，倘乏此一可能性，即難課以過失之責。
    經查：
  ⒈上開大坑路1 段與南上路350巷涵洞交岔路口為輪放三時相，
    經過該涵洞皆為單向通行，有桃園市政府交通局107年11月1
    2日桃交資字第1070049692號函在卷足證（見偵卷第49頁）
    ，因此，在被告於其行進方向綠燈末秒通過停止線左轉進入
    涵洞內而仍於該涵洞內行駛時，突遇告訴人自對向涵洞口駛
    入，此一突發之車前狀況，實難認在客觀之時間及空間上被
    告皆有餘裕可注意及此；況且，案發當時告訴人在行進方向
    變換為綠燈前，其機車龍頭已略微轉彎往涵洞方向並騎至跨
    越分隔線之位置，燈號一變換為綠燈，告訴人即在對向車輛
    起步穿過停止線前，已騎過對向車道靠近中線位置進入涵洞
    等情，業經本院勘驗案發現場監視錄影光碟在卷（見本院卷
    第47至48頁），可見告訴人當時進入涵洞之車速非慢，而涵
    洞內之光線不足、涵洞道路狹窄，均如前述，則告訴人忽然
    從光亮之涵洞外駛入，實難苛責被告未及時採取諸如煞停或
    閃避等各項防範措施。
　⒉再者，承辦員警余法羲於案發現場實地駕駛車輛採證結果，
    在其職務報告中亦說明：「…職實際測試被告所稱左轉彎進
    涵洞情形如附光碟，供以參考，若以被告所稱行向於變黃燈
    當下左彎進入涵洞，行駛出洞口時必定已變紅燈，此時見紅
    燈若停於涵洞內之停止線，仍易造成來向車輛會車有危險之
    虞，而該涵洞內之停止線亦因斷裂而模糊，讓用路人難以辨
    認，如同虛設，何況如其中一方駕駛小貨（客）車進入涵洞
    行駛，更是無法閃避來車，故大多用路人於該處遇此情形，
    涵洞內之駕駛必定要駛出涵洞並於大坑路一段上停等，方能
    讓來車通過，故職認為該涵洞設置號置及標線不當」等情（
    見原審卷第49頁），亦可見該路段標線及號誌確有設計不當
    之情，自無從率謂被告就本件車禍之發生已違反注意義務。
    至公訴意旨雖又認被告有違反道路交通安全規則第109條第2
    款行經隧道應開亮頭燈之規定而未開亮頭燈致肇本件車禍一
    節，然此為被告所否認，且依卷內事證並無證據足資證明被
    告於行經上開涵洞時未開亮車頭燈，是公訴意旨此部分所指
    ，難認有據。
四、綜上所述，本件依據檢察官所舉事證，經綜合評價調查證據
    之結果，認尚未達於通常一般之人均不致有所懷疑，而得確
    信被告確有起訴意旨所指業務過失之犯行，亦無法說服本院
    確信被告有構成犯罪事實之存在。揆諸前揭判例說明，被告
    之被訴業務過失事實既屬不能證明，自應為無罪之諭知。原
    審基此依審理結果而判決被告無罪，經核並無違誤，應予維
    持。
五、檢察官上訴意旨略以：⑴被告辯稱：伊左轉後才變成黃燈，
    因為涵洞內右上角有一燈號等語，然警員余法羲之職務報告
    述明「黃結興所駕駛進入之涵洞並無任何紅綠燈號誌」，被
    告所辯不實；⑵被告又辯稱：有在涵洞前停下1至2秒目測車
    寬可否通過等語，惟依監視錄影畫面，被告車輛出涵洞口時
    ，其車側有機車可進入涵洞（見偵卷第14頁），可見被告應
    無須停下目測檢查車寬，被告辯解顯係杜撰；⑶被告所述車
    速10至20公里，並無事證可佐，且經檢察官到現場觀察實際
    狀況，涵洞之寬度足以讓中型休旅車通過，進出涵洞之時間
    為7至14秒，顯與原審之計算不符，被告應有闖黃燈甚至闖
    紅燈之事實等語。惟查：
　㈠被告在原審時雖先供稱：涵洞內右上角有燈號，該燈號是跟
    被告左轉進去涵洞的燈號是一致的等語（見原審卷第39頁）
    ，惟被告就此於原審再說明：該燈號不是在涵洞內，是在涵
    洞前右上角的地方（見原審卷第69頁），經核對現場照片（
    見偵卷第17頁反面），被告行向之涵洞前方右上角確有裝置
    燈號，與被告上開所述相符，堪認被告陳稱其左轉後才看到
    燈號變黃燈等語，並非虛構，警員職務報告就此部分之記載
    與被告所指不同，自不足為被告不利之證明。
　㈡被告駕駛載運貨物之小貨車，行經單向出入、入口狹小之涵
    洞前先檢查車上載運貨物及涵洞內之情況，核與常情無違，
    已如前述，且該涵洞確係狹窄僅供單向通行，亦有上開桃園
    市政府交通局函覆在卷；又被告所提供於案發當時所拍攝編
    號10照片，亦可見告訴人所騎乘機車無從與被告車輛並行，
    至於檢察官所稱被告車輛與機車可以並行之照片（見偵卷第
    14頁、第17頁、第36頁背面），則係在涵洞口外被告車輛已
    出來、第三人所騎乘機車準備進入涵洞之狀況，自與本案發
    生碰撞地點未盡相符，是上訴意旨據此指摘該涵洞寬度足已
    讓被告無須檢查車身云云，自屬無據。
　㈢依照案發現場之路況及被告所駕車輛、行車情形，被告供稱
    其當時行車時速約為10至20公里，並非不可採信，已如前述
    ，檢察官未提出其他證據舉證被告當時之行車速度，而指摘
    被告此部分所言不實，難認有據；況被告所稱其有開啟頭燈
    一節，亦核與前揭被告於案發當時所拍攝編號10照片相符；
    另檢察官雖至現場觀察，並以手機紀錄之現場交通狀況，然
    其他車輛是否開啟頭燈，亦核與本案被告無關，又所稱其他
    車輛之行車條件、速度等，亦屬各該車輛車行狀況，無從證
    明本案被告所稱駕駛車輛速度有何不實，自不能憑以而為不
    利於被告之證明。綜上所述，檢察官所提之上訴理由，仍欠
    缺認定被告有罪之積極證據，其上訴即難認為有理由，應予
    駁回。
據上論斷，應依刑事訴訟法第368條，判決如主文。
本案經檢察官林秀敏提起公訴，檢察官簡志祥提起上訴，檢察官
鄭堤升到庭執行職務。
中　　華　　民　　國　　109 　年　　4 　　月　　30　　日
                  刑事第十三庭審判長法  官  王國棟
                                    法  官  曹馨方
                                    法  官　呂煜仁
以上正本證明與原本無異。
不得上訴。
                                    書記官　林廷佳
中　　華　　民　　國　　109 　年　　4 　　月　　30　　日